臺灣屏東地方法院刑事裁定
111年度聲字第813號
聲  請  人  林俊傑



上列聲請人因不服臺灣屏東地方檢察署檢察官於民國111年7月28
日所為屏檢錦安111執聲他687字第1119029020號關於駁回發還扣
押物之處分，聲請撤銷原處分，本院裁定如下：
    主  文
聲請駁回。
    理  由
一、聲請意旨略以：車牌號碼000-0000號自用小客車(下稱系爭
    車輛)經臺灣屏東地方檢察署(下稱屏東地檢署)檢察官以109
    年度偵字第1732號案件扣押，惟系爭車輛為聲請人即受處分
    人林俊傑(下稱聲請人)所有，有監理單位所核發之汽車新領
    牌證照登記書可憑，且本院109年度重訴字第12號、臺灣高
    等法院高雄分院(下稱高雄高分院)110年度上訴字第532號判
    決均認定系爭車輛與本案犯罪事實無關而未諭知沒收，聲請
    人向屏東地檢署檢察官具狀聲請發還系爭車輛，檢察官僅以
    該系爭車輛經被告蔡宇浩於審判中供述為其以友人名義購入
    而認定被告蔡宇浩為系爭車輛之所有人，車輛登記僅為行政
    管制措施等語，即駁回聲請人所請，全未說明為何系爭車輛
    登記所有人為聲請人，且車輛登記為所有權之表彰，何以僅
    憑被告蔡宇浩之單一陳述而未有其他證據即認該車輛為被告
    蔡宇浩所有，將登記之公示效用視若無物，亦將物之使用與
    所有權混為一談，如依檢察官之認定則使用車輛者均得取得
    車輛所有權，不合邏輯亦未合常理，檢察官上開認定並無足
    採，且嚴重侵害聲請人之財產權。綜上，原處分有上開可議
    之處，爰依法聲請撤銷原處分，並由檢察官另為妥適之處分
    等語。
二、按對於審判長、受命法官、受託法官或檢察官所為關於羈押
    、具保、責付、限制住居、搜索、扣押或扣押物發還、因鑑
    定將被告送入醫院或其他處所之處分及第105條第3項、第4
    項所為之禁止或扣押之處分有不服者，受處分人得聲請所屬
    法院撤銷或變更之；第一項聲請期間為5日，自為處分之日
    起算，其為送達者，自送達後起算，刑事訴訟法第416條第1
    項第1款、第3項定有明文。又上開得聲請撤銷或變更之處分
    ，既概括規定為「關於扣押物發還之處分」，並參酌同法第
    142條第2項規定，賦予扣押物利害關係人有請求發還扣押物
    之權利以觀，受處分人得聲請法院撤銷或變更之處分，應包
    含受處分人聲請發還扣押物而受檢察官否准而駁回之處分在
    內。查聲請人於民國111年7月20日具狀向屏東地檢署聲請發
    還扣押之系爭車輛，經該署於111年7月28日以屏檢錦安111
    執聲他687字第1119029020號函覆以：台端聲請發還扣案車
    牌號碼000-0000號自用小客車已於111年6月6日(按：應為11
    1年6月16日)以屏檢錦安字第4742號依確定判決核發處分命
    令發還所有人蔡宇浩(該車係蔡宇浩以友人名義購入並曾以
    該車載運製毒工具及原料，但非製毒及運毒之使用工具)；
    且汽車車籍登記僅為行政管理措施事項，故所請礙難准許等
    情，業經本院調取該署111年度執聲他字第687號執行卷宗核
    閱無訛。又聲請人係於111年8月4日向本院具狀聲請撤銷原
    處分，因上開屏東地檢署函文係以平信寄出，無回執聯可供
    查考聲請人係於何日收受送達，在別無其他證據可證送達日
    期之下，應認聲請人係於收受上開函文送達5日內具狀向本
    院聲請撤銷屏東地檢署檢察官上揭駁回之處分，其聲請尚未
    逾刑事訴訟法第416條第3項所定5日之聲請期限，合先敘明
    。
三、按扣押物若無留存之必要者，不待案件終結，應以法院之裁
    定或檢察官命令發還之；其係贓物而無第三人主張權利者，
    應發還被害人。扣押物未經諭知沒收者，應即發還，刑事訴
    訟法第142條第1項、第317條前段亦有明文，而此所謂扣押
    物之應受發還人，乃指扣押物之所有人，及扣押時所取自之
    該物持有人或保管人，是以扣押物未諭知沒收者，如非屬於
    贓物，或非有應受發還之被害人時，即應以原所有人、原持
    有人或保管人為發還對象，至於原持有人或保管人是否為有
    權占有，則非所問。經查：
㈠、系爭車輛係因被告蔡宇浩所涉製造第二級毒品刑事案件，經
    海巡署偵防分隊屏東查緝隊於109年2月13日在屏東縣○○鄉○○
    段0000○0000○0000地號上之建物及連棟建物，持本院核發之
    搜索票執行搜索時當場扣押在案等情，有本院核發之搜索票
    、海巡署偵防分隊屏東查緝隊搜索扣押筆錄、扣押物品目錄
    表在卷可憑。復參以被告蔡宇浩於警詢中供稱：系爭車輛是
    我以友人名義購入，用以載運製毒原料及工具等語，足見系
    爭車輛於警方查獲時確置於被告蔡宇浩實力支配下，堪認被
    告蔡宇浩為系爭車輛之持有人。而被告蔡宇浩所犯製造第二
    級毒品之犯行，業經本院以109年度重訴字第12號判決有期
    徒刑5年2月，復經高雄高分院以110年度上訴字第532號判決
    駁回上訴，又經最高法院以111年度台上字第1883號判決駁
    回上訴確定等情，有上開刑事案件判決在卷可按，另經本院
    依職權調取該案偵查、歷審之電子卷證核閱無訛。又該案扣
    押之系爭車輛，業經檢察官依確定判決於111年6月16日以屏
    檢錦安字第4742號扣押物品處分命令指揮發還予被告蔡宇浩
    ，亦經本院依職權調取該案執行沒收卷宗核閱無訛。是以，
    聲請人於111年7月20日始具狀聲請發還系爭車輛，檢察官實
    無從准予發還系爭車輛予聲請人。復觀諸前開判決內容，可
    知法院就系爭車輛並未諭知沒收，且系爭車輛性質上非屬違
    禁物，復無事證足認係屬贓物，而無另發還被害人之餘地，
    揆諸上開說明，自應發還予所有人、持有人或保管人，則檢
    察官依職權將系爭車輛發還予持有人即被告蔡宇浩，揆諸前
    開說明，自亦難謂違法。
㈡、聲請人雖謂其為系爭車輛之所有人，有監理單位所核發之汽
    車新領牌證照登記書可憑，系爭車輛應發還予其，原處分將
    登記之公示效用視若無物，亦將物之使用與所有權混為一談
    ，如依檢察官之認定則使用車輛者均得取得車輛所有權，不
    合邏輯亦未合常理，檢察官上開認定並無足採，且嚴重侵害
    聲請人之財產權等語。經查，系爭車輛之車主名稱登記為聲
    請人，固有聲請人提出之汽車新領牌證照登記書在卷可佐，
    惟系爭車輛為動產，係以持有狀態表徵所有權，上開行政登
    記不若不動產之登記具有對世效力或公示效果，此項登記僅
    為行政上管理之便所為之登記，與民法所有權之認定未必相
    同，實無逕予認定所有權歸屬之法律效果。況且，實務上自
    行出資購車後，出於種種原因(例如：避免遭法院強制執行
    或遭司法機關查緝不法)而以他人名義登記為車主，亦所在
    多有，實難逕以系爭車輛之車主名稱登記為聲請人，遽認系
    爭車輛為聲請人所有；又被告蔡宇浩上開供稱系爭車輛是以
    其友人名義購入等節，實核與系爭車輛之車主登記為聲請人
    之情形互為相符，亦尚與一般社會常情無違，復無其他積極
    證據可認聲請人確為系爭車輛之所有人，則檢察官依卷內現
    存客觀事證，將系爭車輛發還予被告蔡宇浩，並以汽車車籍
    登記僅為行政管理措施事項等節，而為駁回聲請人聲請發還
    扣押物之處分，堪認核與刑事訴訟法第142條第1項、第317
    條前段規定尚無不合。
四、檢察官所為處分既無違法，聲請人聲請撤銷檢察官所為之駁
    回扣押物發還之處分，為無理由，應予駁回。
五、依刑事訴訟法第416條第4項、第412條，裁定如主文。
中　　華　　民　　國　　111 　年　　9 　　月　　13　　日
                  刑事第二庭    審判長法  官  程士傑
                                      法  官  張瑞德
                                      法  官  黃虹蓁
以上正本證明與原本無異。
不得抗告。
中　　華　　民　　國　　111 　年　　9 　　月　　13　　日
                                      書記官  陳恩慈